臺灣高等法院臺南分院刑事裁定　　　　　九十一年度抗字第二五八號　　　 潛
　　　抗　告　人
　　　即 自訴 人　丙　○　○.
　　　自訴代理人　丁　○　○
　　　被　　　告　甲　○　○
右上訴人因被告詐欺等案件，不服臺灣雲林地方法院七號中華民國九十一年七月十七
日第一審裁定（九十年度自字第七號），提起抗告，本院判決如左：
      主      文
抗告駁回。
      理      由
一、自訴意旨略以：甲○○於八十六年十二月三十日以購買法拍屋資金不足為由，向
    自訴人丙○○調借現金新台幣（下同）八十萬元，到期未還，經自訴人再三催討
    ，被告為逃避刑事責任，僅償還二十萬元，另外六十萬元則分別給付二張各三十
    萬元支票，詎屆期均遭退票，甲○○竟基於詐欺之犯意，於八十九年四月二十五
    日在其雲林縣斗六市○○路九巷一號家中，簽發另紙面額六十萬元本票換取上開
    支票，復為支付利息，另以其名義簽發面額二十萬七千元本票；嗣於九十年八月
    十四日在自訴人上班地點台中縣大里市大買家批發市場，簽發面額十四萬四千元
    本票各一張，以上四張本票均經其妻乙○○○背書，然屆期皆無法獲得清償，因
    認甲○○、乙○○○均涉有刑法第三百三十九條詐欺罪嫌云云。
二、按法院或受命法官於自訴案件第一次審判期日前訊問及調查結果，如認為案件有
    刑事訴訟法第二百五十二條至第二百五十四條之情形者，得以裁定駁回其自訴，
    同法第三百二十六條第三項亦有明文規定。又刑法第三百三十九條第一項詐欺罪
    之成立，以意圖為自己或第三人不法之所有，以詐術使人陷於錯誤，而將本人或
    第三人之物交付為要件，所謂以詐術使人交付，必須被詐欺人因其詐術而陷於錯
    誤，若其所用方法，不能認為詐術，亦不致使人陷於錯誤，即不構成該罪，有最
    高法院四十六年台上字第二六○號判例可稽。再按該條項之詐欺罪，必須行為人
    自始意圖不法所有，以客觀上足以使人陷於錯誤之手段，欺矇被害人使為財物之
    交付，始足當之。又刑法第三百三十九條第二項之詐欺得利罪，係以使用詐術而
    圖得財產上不法之利益為構成要件，故加害人如有不法取得債權、免除債務、延
    期清償或提供勞務等財物以外之財產上不法利益之意思，實施詐欺行為，被害人
    因此行為陷於錯誤而為財產上之處分，受有損害，始成立該罪。至於民事債務當
    事人間，若有未依債務本旨履行給付之情形，在一般社會經驗而言，原因非一，
    其因不可歸責之事由無法給付，或因合法得對抗他造主張抗辯而拒絕給付，甚至
    債之關係成立後，始行惡意延遲給付，皆有可能，非必出於自始無意給付之詐欺
    犯罪一端。又按犯罪事實應依證據認定之，無證據不得推定其犯罪事實，刑事訴
    訟法第一百五十四條定有明文。
三、本件自訴人認被告二人涉有詐欺罪嫌，無非係以被告甲○○向自訴人調借六十萬
    元未獲清償，經催討後，簽發上開本票四紙，並經被告乙○○○背書，屆期亦未
    兌現，為其所憑論據。訊據被告甲○○固不否認上開本票四紙為其所簽發，然矢
    口否認有詐欺犯行，辯稱：六十萬元部分業經臺灣臺中地方法院檢察署以八十八
    年度偵字三三五三號不起訴處分確定，另簽發本票乃因自訴人至伊家中催討，伊
    乃簽發等語。被告乙○○○亦辯稱：伊配偶甲○○與自訴人間財務糾紛，伊不知
    情，伊不知道甲○○以伊名義背書，伊絕未有在上開本票背書等語。
四、經查：
(一)本件自訴人指訴被告甲○○於八十六年十二月三十日以購買法拍屋為由，向自訴
    人調借資金八十萬元，僅返還二十萬元，簽發前揭支票二張未獲兌現等情，業據
    自訴人向臺灣臺中地方法院檢察署檢察官提出詐欺告訴，經檢察官於另案八十八
    年度偵字第三三五三號為不起訴處分確定，有該不起訴處分書附於原審卷可稽。
    嗣於該不起訴處分確定後，自訴人復於八十九年六月二十七日就同一案件對被告
    甲○○向臺中地方法院提起詐欺自訴，亦經該院以八十九年自字第五二七號判決
    不受理，有臺灣高等法院被告全國前案記錄表及該院判決書附卷可稽。按自訴人
    向被告甲○○催討債務時，被告甲○○為換回先前所簽支票，並給付約定利息，
    始分別於八十九年四月二十五日及九十年八月十四日簽發前揭四張本票（本金六
    十萬元，利息共四十九萬五千元），此經自訴人自承在卷，並有其提出之本票四
    紙在卷可參，而自訴人復稱係針對此部分簽發本票新發生事實提起詐欺自訴，與
    前揭不起訴處分所確定事實，非屬同一案件，合先敘明。
(二)據自訴人於原審供稱：「（是否你叫被告甲○○開立本票的？）是，因為他要跟
    我換支票，所以才開立本票來要換回支票的，後來又因為我去向他討錢，所以他
    才開立本票給我的」「（何人提議要簽立本票？）我去鄉公所找甲○○，甲○○
    就帶我去他家並簽立本票給我」（見原審卷第七十頁、第一○四頁），顯見被告
    甲○○簽發上開四紙本票，係因自訴人向其催討，為償還債務及給付利息所為，
    並未施用任何詐術。又自訴人於原審亦自承：收受上開本票時，除先前所調借六
    十萬元外，並未交付被告甲○○、乙○○○其他財物等語，以此衡之，被告甲○○簽發本票後，除對自訴人所負六十萬元債務仍然存在外，尚負擔此期間之利息
    債務，而未取得任何不法利益，縱使被告甲○○屆期未履行上開本票債務，自訴
    人仍得以上開本票行使民事方面之請求權，足認被告甲○○並未因簽發上開四紙
    本票而使自訴人交付任何財物。
(三)復按被告甲○○供陳稱：自訴人丙○○一直逼伊，伊乃以配偶名義背書等語（見
    原審卷第一○七頁），核與自訴人陳稱：乙○○○背書乃被告甲○○所簽，當時
    乙○○○不在場等情相符（見原審卷第六十九頁），況自訴人僅借予被告甲○○
    六十萬元，並未貸借予被告乙○○○（見原審卷第一○六頁），足見被告乙○○○未施用任何詐術，亦未因此取得任何財物或不法利益甚明，故亦不足以證明被
    告乙○○○有共同詐欺取財犯行。此外復查無其他事證足認被告等確有詐欺犯行
    ，被告等被訴詐欺罪嫌，應屬不能證明。
五、原審基於上述理由，裁定駁回本件自訴人所提自訴，本院經核並無不合。抗告意
    旨，猶執前詞，指摘原裁定不當，為無理由，應予駁回。
據上論斷，應依刑事訴訟法第四百十二條，裁定如主文。。
中  華  民  國      九十一      年        九        月      十  九      日
                            臺灣高等法院臺南分院刑事第一庭
                                審判長法官  茆    臺    雲
                                      法官  李    文    福
                                      法官  蔡    長    林
右正本證明與原本無異。
不得再抗告。
        法院書記官  李    培    薇
中  華  民  國      九十一      年        九        月      十  九      日
